【裁判字號】    96,訴,2712
【裁判日期】    980421
【裁判案由】    返還不當得利等
【裁判全文】
臺灣板橋地方法院民事判決              96年度訴字第2712號
原      告  丙○○
            戊○○
            丁○○
            甲○○
            林國豐
            林素鈴
            林春銘
共      同
訴訟代理人  徐嘉男律師
            張淑貞律師
            李如龍律師
被      告  辛○○
            庚○○
            壬○○
            己○○
共      同
訴訟代理人  吳慶隆律師
複代理人    袁瑞成律師
上列當事人間請求返還不當得利等事件，經本院於民國98年3 月
24日言詞辯論終結，判決如下：
    主  文
被告辛○○應給付原告丙○○、戊○○、丁○○新台幣壹佰柒拾
萬仟柒佰拾陸元，及自民國97年8 月13日起至清償日止，
按年息5%計算之利息。
被告辛○○應給付原告甲○○、林國豐、林素鈴、林春銘新台幣
佰壹拾伍萬仟肆佰捌拾元，及自民國97年8 月13日起至清償
日止，按年息5%計算之利息。
原告其餘之訴駁回。
訴訟費用由被告辛○○負擔2 分之1，其餘由原告負擔。
本判決第1 項於原告丙○○、戊○○、丁○○以新台幣陸拾萬元
供擔保後，得假執行；但被告辛○○於假執行程序實施前，如以
新台幣壹佰柒拾萬仟柒佰拾陸元供擔保後，得免為假執行
。
本判決第2 項於原告甲○○、林國豐、林素鈴、林春銘以新台幣
壹佰零陸萬元供擔保後，得假執行；但被告辛○○於假執行程序
實施前，如以新台幣佰壹拾伍萬仟肆佰捌拾元供擔保後，得
免為假執行。
原告其餘假執行之聲請駁回。
    事實及理由
甲、程序方面：
一、本件原告乙○○起訴後，於民國97年7 月26日死亡，其繼承
    人林國豐、林素鈴、林春銘於97年8 月25日共同具狀聲明承
    受訴訟（見本院卷(一)第355 頁），並經本院送達承受狀繕本
    通知被告，核與民事訴訟法第175 條第1 項之規定相符，應
    無不許。
二、原告起訴原聲明請求被告應連帶給付原告丙○○、戊○○、
    丁○○新臺幣（下同）119 萬2521元、原告甲○○、乙○○
    新臺幣216 萬8220元，及均自起訴狀繕本送達翌日起至清償
    日止按年息5%計算之利息，嗣於97年8 月12日辯論期日擴張
    聲明請求被告應連帶給付原告丙○○、戊○○、丁○○173
    萬3736元、原告甲○○、林國豐、林素鈴、林春銘315 萬34
    80元，及均自97年8 月13日起至清償日止，按年息5%計算之
    利息（見本院卷(一)第343 頁），此部分核屬民事訴訟法第25
    5 條第1 項第3 款所定擴張應受判決事項之聲明，於法無違
    ，自應就擴張後之聲明為審判。
三、按訴之變更或追加，非經他造同意，不得為之，但有同法第
    255 條第1 項第2 款「請求之基礎事實同一者」之情形，不
    在此限。所謂「請求之基礎事實同一」者，係指「變更或追
    加之訴與原訴之主要爭點有其共同性，各請求所主張之利益
    在社會生活上可認係屬同一或關連之紛爭，而就原請求之訴
    訟及證據資料，於審理繼續進行在相當程度範圍內具有同一
    性或一體性，得期待於後請求之審理予以利用，俾先後兩請
    求在同一程序得加以解決，避免重複審理，進而為統一解決
    紛爭者」（參照最高法院91年度台抗字第552 號裁判意旨）
    。經查，本件原告於97年7 月4 日辯論期日追加請求被告自
    97 年7月4 日起至98年12月31日止，應按月連帶給付原告丙○○、戊○○、丁○○2 萬2176元、及原告甲○○、乙○○
    新台幣4 萬320 元（見本院卷(一)第322 頁），嗣於97年8 月
    12日辯論期日，就此追加將來給付之訴部分，變更聲明為被
    告自98年1 月1 日起至98年12月31日止，應按月連帶給付原
    告丙○○、戊○○、丁○○新臺幣2 萬2176元、及原告甲○○、林國豐、林素鈴、林春銘新台幣4 萬320 元；暨自98年
    2 月1 日起至98年12月31日止，應按月連帶給付原告丙○○
    、戊○○、丁○○8789元、及原告甲○○、林國豐、林素鈴
    、林春銘1 萬6000元（見本院卷(一)第343 頁）。本院認原告
    起訴部分及追加變更之訴部分，二者最主要爭點在於被告有
    無應返還委任收取之租金或領受之租金不當得利，就該基礎
    事實，兩造訴訟及證據資料有其社會事實上之共通性及關聯
    性，原來已經進行過之訴訟資料與證據資料，亦有於追加之
    訴繼續使用之可能性及價值，宜利用同一訴訟程序加以審理
    ，藉以一次解決本件紛爭俾符訴訟經濟要求，且對於被告程
    序權之保障亦無不利影響。揆之前揭說明，本院認為追加變
    更之訴與原訴間之基礎事實即屬同一，應予准許。
乙、實體方面：
一、原告主張：
（一）坐落台北縣新莊市  ○○段95、95-2、95-3、95-8、95-
      20、95-22 、100-3 、108 、108-1 等地號之土地（以下
      稱系爭土地，因其後地籍重測、分割、合併、持分買賣與
      徵收等程序，其地段、地號及持分均有所變更，地變更後
      之地段、地號及持分如本判決附表一所示），原屬第三人
      陳景祥所有，於陳景祥死亡後，上開土地除由原告丙○○
      、丁○○、戊○○等3 人之先父陳振榮及其他繼承人共同
      繼承外，陳景祥亦將上開土地之持分，遺贈予原告甲○○
      、乙○○之先母林金玉，是系爭土地本應由陳景祥之繼承
      人及林金玉各取得1/10。惟囿於當時土地法第30條之1 「
      農地繼承人均無耕作能力者，應於繼承開始後一年內，將
      繼承之農地出賣與有耕作能力之人」之規定，陳振榮及林
      金玉於陳景祥死亡當時並無耕作能力（即無自耕農身分）
      ，故為配合土地法第30條之1 之規定及求系爭土地之完整
      利用，陳振榮及林金玉遂於75年間，分別與被告辛○○之
      先夫即其餘3 名被告之先父鄭文棋簽訂協議書，約定借用
      鄭文棋之名義，將系爭土地之持分移轉登記於鄭文棋名下
      ，以符法令，此有陳振榮、林金玉分別與鄭文棋所簽署之
      協議書可參。
（二）嗣後為避免系爭土地無人管理而荒蕪，原告丙○○、丁○○、戊○○及林金玉應鄭文棋之請，而暫同意將系爭土地
      之持分交由鄭文棋進行管理，並口頭約定鄭文棋應將管理
      系爭土地持分所收取利益，按比例分配予陳振榮及林金玉
      。嗣鄭文棋即將系爭土地之一部出租於第三人三重汽車客
      運股份有限公司（下稱三重客運）作停車場與調度站房使
      用，以及第三人曹淳鐘作魚池使用，並定期向三重客運及
      曹淳鐘收取租金後，再將所收取之利益按陳振榮及林金玉
      就系爭土地之持分比例給付予陳振榮及林金玉，此管理方
      式於鄭文棋於92年死亡前並未改變。鄭文棋死亡後，被告
      等仍未變更管理方式，僅改以鄭文棋配偶即被告辛○○之
      名義，繼續與三重客運及第三人曹淳鐘簽署租賃契約，然
      自93年起，本件被告即藉故不予交付因委任取得之租金，
      經原告屢催後，被告仍置之不理，總計被告收取之租金如
      本判決附表二第一項所示金額。
（三）陳振榮於79年3 月7 日死亡、林金玉於95年12月7 日死亡
      、鄭文棋於92年5 月19日死亡。原告丙○○、丁○○、戊○○為陳振榮之法定繼承人；原告甲○○、乙○○為林金
      玉之法定繼承人，原告林國豐、林素鈴、林春銘為被承受
      訴訟人乙○○之法定繼承人；被告4 人則為鄭文棋之法定
      繼承人，故依民法第1148條前段「繼承人自繼承開始時，
      除本法另有規定外，承受被繼承人財產上之一切權利、義
      務。」之規定，兩造自應分別繼承前揭法律關係所生之一
      切權利義務至明。
（四）因舊土地法第30條之1 規定業經刪除，農地繼承人已無具
      備耕作能力為必要，是前揭借名登記關係自無存續之必要
      ，故原告丙○○、丁○○、戊○○即於94年3 月4 日起訴
      請求被告等人返還系爭土地之持分，並以該案起訴狀繕本
      之送達為終止雙方法律關係之意思表示，該案經本院以94
      年重訴字第86號判決辛○○等人（同本件被告）應將該案
      附表所示之土地持分部分辦理繼承登記後，按比例移轉登
      記予原告等人（同本件原告丙○○、丁○○、戊○○）公
      同共有在案，再經臺灣高等法院95年重上字第245 號判決
      及最高法院96年台上字第936 號裁定駁回辛○○等之上訴
      確定。另原告甲○○、乙○○亦於96年2 月12日終止與被
      告雙方之借名法律關係，此有96年2 月7 日內湖江南郵局
      （台北156 支）第572 號存證信函暨其回執可資佐證，嗣
      並起訴請求被告等人應將該案附表所示之土地持分部分辦
      理繼承登記後，按比例移轉登記予原告甲○○、乙○○公
      同共有，該案亦經本院96年重訴字第333 號審理判決辛○○等人（同本件被告）應將該案附表所示之土地持分部分
      辦理繼承登記後，按比例移轉登記予原告等人（同本件原
      告甲○○、乙○○）公同共有確定（見本院卷(一)第225 頁
      ）。原告已終止兩造間借名登記法律關係，則原告無再委
      託被告管理系爭土地之意甚為顯然，實已默示終止該兩造
      間委任關係，故原告以民法第541 條第1 項、第542 條及
      第179 條、民事訴訟法第246 條規定為本件之請求權基礎
      ，若認為本件委任關係尚未終止，則原告即以民法第541
      條第1 項、第542 條之規定為本件請求權基礎，請擇一有
      利而為判斷。
（五）又被告自93年起即未依約給付委任報酬予原告，迄今已4
      年餘，期間原告曾不斷請求被告給付委任所得，但被告仍
      置之不理、分毫未付，已有屆履行期而不履行之情形，此
      外，原告等人於另案向被告請求返還系爭土地之訴訟亦均
      已定讞，然被告卻仍不配合辦理，完全不尊重司法判決，
      亦顯見被告自始至終皆在逃避法律責任，因此若僅提起現
      在給付之訴，即便將來取得勝訴判決，亦僅能及於被告已
      向三重客運及曹淳鐘所收取租金之部分，至於被告嗣後繼
      續收取之租金，依被告先前不履約、不尊重司法判決之態
      度，屆時必定又完全侵吞入己，分文不付，故就未屆履行
      期的部分，被告顯有到期不履行之虞，為避免嗣後再耗費
      寶貴的司法資源及保障原告之權利，本件應有預為請求之
      必要，爰另依民事訴訟法第246 條規定，提起將來給付之
      訴，請求被告給付如本判決附表二第二項所示金額等語。
（六）聲明：
      被告應連帶給付原告丙○○、戊○○、丁○○173 萬37
        36元、原告甲○○、林國豐、林素鈴、林春銘315 萬34
        80元，及均自97年8 月13日起至清償日止，按年息5%計
        算之利息。
      被告自98年1 月1 日起至98年12月31日止，應按月連帶
        給付原告丙○○、戊○○、丁○○2 萬2176元、及原告
        甲○○、林國豐、林素鈴、林春銘新台幣4 萬320 元；
        暨自98年2 月1 日起至98年12月31日止，應按月連帶給
        付原告丙○○、戊○○、丁○○8789元、及原告甲○○
        、林國豐、林素鈴、林春銘1 萬6000元。
      如獲勝訴判決，原告願供擔保請准宣告假執行。
二、被告則以：
（一）被告等4 人之被繼承鄭文棋於74年間與原告之被繼承人陳
      振榮、林金玉及其他共有人，就渠等所有系爭台北縣新莊
      市○○段第212 、212-1 ～212-5 、213 、213-1 ～213-
      5 、205 、270、270-1、232、324地號土地（重測前為台
      北縣新莊市  ○○段95、95-3、95-8、95-20 、95-21 、
      95-22 、100-3 、108 、108-1 地號土地)應 有部分簽署
      合建契約及協議書，被告之被繼承人鄭文棋對系爭土地之
      應有部分所有權，除陳振榮、林金玉2 人借名登記之部分
      外，亦有自行向他人購買所取得，足知鄭文棋本為系爭土
      地之共有人之一，依民法第818 條規定，自得按其應有部
      分對共有物之全部為使用收益，是以被告人因繼承鄭文棋
      之系爭土地應有部分所有權，對於系爭土地乃具有合法之
      占有權源甚明。
（二）依合建契約之性質，即包含同意對系爭土地之占有使用，
      否則無法於系爭土地上興建房屋，而陳振榮、林金玉等人
      亦已將系爭土地交付予鄭文棋占有使用，於被繼承人鄭文
      棋去逝後，被告因繼承合建契約而占有使用系爭土地，乃
      係有法律上之原因，依民法第943 條規定：「占有人於占
      有物上行使權利，推定其適法有此權利。」、第952 條規
      定：「善意占有人依推定其適法所有之權利，得為占有物
      之使用收益。」乃係有權占有，亦無不當得利之情形。
（三）縱若被告等依民法第818 條規定按其應有部分對系爭土地
      為使用收益，或有超出其應有部分比例之情形，依土地法
      第97條規定，計算請求償還相當於租金之不當得利應以土
      地申報地價年息10% 為限，且並非必須照申報地價額年息
      10% 計算。
（四）原告等主張與被告等間就系爭土地之管理使用有委任關係
      存在云云，顯不實在，縱認有委任關係之存在，原告等亦
      應支付被告等委任及管銷費用，而非得主張所有之租金利
      益：
      依本院94年度重訴字第86號、96年度重訴字第333 號判
        決，固認被告等就系爭土地分別與原告丙○○等2 人及
        甲○○等2 人間有借名登記之法律關係存在，惟不能因
        此遽謂被告等對於系爭土地之使用、管理有任何之委任
        契約關係存在。本件陳振榮、林金玉人所有系爭土地應
        有部分之所以借名登記於鄭文棋名下，乃因土地法於89
        年間修正前之第30條規定農地之繼承移轉，其承受人須
        有自耕能力，不代表兩造間另存在使用管理之委任關係
        ，況借名登記法律關係在民法上屬無名契約與委任契約
        相異，兩者乃屬不同之法律關係，自不能相混一談。
      原告以本院94年度重訴字第86號事件訴訟中，被告方面
        提出之民事綜合爭點整狀內容（見本院卷(一)第219 頁）
        ，主張其與被告間有委任關係存在，惟該答辯內容僅為
        被告於該另案訴訟中所為之攻擊防禦方法而已，不足拘
        束本案訴訟。
      且縱若鄭文琪曾有受託將系爭土地出租他人之行為，然
        鄭文棋及原告等之被繼承人均已過世，依民法第550 條
        之規定，委任關係亦早已消滅，自不得遽認原告等與被
        告等間仍有任何之委任關係存在，原告主張委任法律關
        係請求權，顯不足採。足知兩造間就系爭土地之占有使
        用並無任何委任契約存在，且原告等並未舉證以實其說
        ，是以原告等依民法第541 、542 條等規定請求被告等
        返還金錢、孳息，亦屬無據，不足採信。
      縱被告有受委託管理、使用系爭土地，然既有委任關係
        存在，即應支付受任人報酬及管銷費用，而以財政部對
        於不動產及租賃業或相關不動產經營業之同業利率標準
        ，對於『費用率』均在10％以上，亦即不動產經營業均
        會有營收10％以上之管銷費用支出，因此原告等主張與
        被告等間有受委託管理、使用系爭土地之委任關係存在
        ，即應自系爭土地登記於鄭文棋名下之日起即原告所稱
        之受託開始之時，按月計算委任報酬及所有租金至少10
        ％計算之管銷費用，並將之扣除後，另應將這些年鄭文
        棋所代繳之地價稅計算後加以扣除，始得向被告等有所
        請求為是，而非渠等妄言與被告間有委任關係存在，卻
        不付出任何之報酬及費用，即得要求所有之租金利益。
      又雖有三重客運及曹淳鐘之租賃契約，然三重客運及曹
        淳鐘是否均能按租賃契約內繳交租金，租金是否會有減
        少之情況，租約是否會提前終止，土地權利人是否會變
        更，均屬未定之數，而無法確定，原告關於將來給付之
        訴請求，顯無理由。
（五）本件原告所提出之租賃契約書，其出租人為被告辛○○，
      而被告庚○○、壬○○、己○○3 人並未將系爭土地出租
      予他人使用，此租賃均與被告庚○○、壬○○、己○○無
      涉，故原告主張庚○○、壬○○、己○○3 人因租賃而取
      得租金利益，亦屬無據，不足採信等語。
（六）答辯聲明：
      原告之訴及假執行之聲請均駁回。
      如受不利判決，願供擔保，請准宣告免為假執行。
三、本件經依民事訴訟法第270 條之1 第1 項第3 款規定，整理
    並協議簡化爭點及不爭執點後，兩造同意僅就協商簡化爭點
    所陳述之事實及主張之法律關係為論斷。
四、兩造不爭執之事實：
（一）被告4 人之被繼承鄭文棋於74年間與原告之被繼承人陳振
      榮、林金玉及其他共有人，就渠等所有系爭土地應有部分
      簽署合建契約及協議書。
（二）陳振榮於79年3 月7 日死亡、林金玉於95年12月7 日死亡
      、鄭文棋於92年5 月19日死亡。原告丙○○、丁○○、戊○○為陳振榮之法定繼承人；原告甲○○、乙○○為林金
      玉之法定繼承人，原告林國豐、林素鈴、林春銘為被承受
      訴訟人乙○○之法定繼承人。
（三）兩造被繼承人間借名登記法律關係，原告分別起訴終止借
      名，請求原告返還系爭土地之持分，該等案件經本院94年
      度重訴字第86號、96年度重訴字第333 號審理後，均由原
      告勝訴判決確定。
（四）鄭文棋生前將系爭土地（包含原告之持分）出租予三重客
      運及曹淳鐘，於取得租金利益後，再按比例每期給付委任
      所得予原告等人。於鄭文棋死亡後，辛○○未得原告之同
      意，將系爭土地（含原告之持分部份）出租予三重客運及
      曹淳鐘（目前租期均至98年12月31日），並陸續收取租金
      ，其中出租予三重客運部分，於93年7 月以前尚有按比例
      給付租金予原告等人；就出租予曹淳鐘部分，於93年2 月
      以前亦有按比例給付租金予原告等人。其已收取如本判決
      附表二所示第一項租金。
五、原告主張兩造間存在委任出租關係或被告有因出租不當得利
    之事實等情，則為被告所否認，並以前開情詞置辯，是本件
    應予審究之爭點厥為：
（一）兩造間就系爭土地之持分是否有委任關係存在，已否消滅
      。
（二）原告得否對被告主張不當得利返還請求權。
（三）原告主張之將來給付之訴，有無理由。
六、兩造間就系爭土地之持分是否有委任關係存在，已否消滅：
（一）按確定判決之既判力，固於判決主文所判斷之訴訟標的，
      始可發生，但法院於判決理由中，就訴訟標的以外當事人
      所主張影響判決結果之重要爭點，本於當事人完足舉證及
      辯論之結果，已為實質之判斷者，基於當事人間程序上誠
      信原則及訴訟經濟之考量，仍應賦予一定之拘束力。是同
      一當事人間就該重要爭點提起之其他訴訟，除有原判斷顯
      然違背法令、或當事人提出新訴訟資料足以推翻原判斷、
      或原確定判決之判斷顯失公平等情形，可認當事人為與原
      判斷相反之主張，不致違反誠信原則外，應解為當事人及
      法院就該經法院判斷之重要爭點之法律關係，均不得為相
      反之主張或判斷（參照最高法院95年度台上字第1220號判
      決）。
（二）經查，本院94年度重訴字第86號返還土地事件，原告為丙○○、丁○○、戊○○3 人，被告為辛○○、庚○○、壬○○、己○○4 人，除林氏家族外，與本件訴訟當事人相
      同，該事件經本院判決被告應將該案附表（按同本件系爭
      土地）所示之土地持分部分辦理繼承登記後，按比例移轉
      登記予原告等人公同共有在案，再經臺灣高等法院95年重
      上字第245 號判決及最高法院96年台上字第936 號裁定駁
      回被告辛○○等4 人之上訴確定，有判決書附卷可參（見
      本院卷(一)第119 頁起），其訴訟標的為終止借名登記、移
      轉土地所有權，然就影響判決結果之重要爭點即系爭土地
      委任出租關係，已實質判斷「鄭文棋係經陳振榮之同意始
      出租上開土地予第三人‧‧‧徵詢陳振榮、林金玉、陳振
      忠等人同意後，鄭文棋始受託對外出租」之事實，有上開
      本院94年度重訴字第86號判決書第7 頁之記載可稽。審酌
      前案經兩造於上開確定判決為完足舉證及辯論，而為實質
      之判斷，參酌上開最高法院95年度台上字第1220號判決意
      旨所示，本件上開重要爭點，既經實質判斷確定，即應賦
      予一定之拘束力。況查，該確定判決並無何顯然違背法令
      之處，本件被告未提出合於程式之新訴訟資料足以推翻原
      判斷，或原確定判決之判斷有何顯失公平等情形，可認如
      採信本件被告主張，而為與原確定判斷相反之主張，不致
      違反誠信原則。故本件原告丙○○、丁○○、戊○○3 人
      與被告間，就上開有無委任出租土地重要爭點之法律關係
      ，均不得於本件訴訟中，再為相反之主張或判斷。
（三）另原告甲○○、乙○○先前亦起訴請求本件被告等人應將
      系爭土地持分部分辦理繼承登記後，按比例移轉登記予原
      告甲○○、乙○○公同共有，該案經本院96年重訴字第33
      3 號審理判決辛○○等人敗訴確定（見本院卷(一)第225 頁
      ），該前案訴訟雖未以有無委任出租土地為重要爭點，固
      無上開爭點效原則之適用，然本院審酌本件被告於本院94
      年度重訴字第86號審理中自認「鄭文棋均係於徵得陳振榮
      及訴外人林金玉、陳振忠等同意後，始受託對外出租」之
      事實，有原告提出為被告不爭執之前案訴狀在卷可參（見
      本院卷(一)第219 頁），足信本件被告於本案更異其詞抗辯
      無委任關係存在，難認可採。故原告主張兩造之被繼承人
      間，存在出租系爭土地之委任關係，應屬真實可信。
（四）再者，原告主張出租系爭土地之委任關係因有繼續性，迄
      未消滅，被告則抗辯縱若被告等之被繼承人鄭文棋曾有受
      託將系爭土地出租他人之行為，然鄭文棋及原告等之被繼
      承人均已死亡，依民法第550 條之規定，委任關係亦早已
      消滅等語。按「委任關係，因當事人一方死亡、破產或喪
      失行為能力而消滅。但契約另有訂定，或因委任事務之性
      質，不能消滅者，不在此限」民法第550 條定有明文，本
      件原委任關係當事人陳振榮於79年3 月7 日死亡、林金玉
      於95年12月7 日死亡、鄭文棋於92年5 月19日死亡，此為
      兩造不爭執之事實，另有關所委任事務之性質，係土地之
      出租，依原告所提之租約，大多為半年一約，難認該事務
      有繼續性不能消滅之例外情事，此外原告亦未能證明委任
      契約原當事人間，有何約定委任關係不因一方死亡而消滅
      之情形，故就系爭委任關係應適用民法第550 條本文原則
      規定，以一方死亡而消滅終止。從而本件被告之被繼承人
      即受託人鄭文棋既於92年5 月19日死亡，故原告方面所得
      主張之委任法律關係，最遲亦應於92年5 月19日消滅，被
      告抗辯兩造間已無委任關係，自屬可採，原告遽依委任關
      係請求被告返還委任出租所得租金，應屬無理由。
七、原告得否對被告主張不當得利返還請求權：
（一）按無法律上之原因而受利益，致他人受損害者，應返還其
      利益。雖有法律上之原因，而其後已不存在者，亦同。民
      法第179 條定有明文。又「民法第818 條所定各共有人按
      其應有部分，對於共有物之全部有使用收益之權。係指各
      共有人得就共有物全部，於無害他共有人之權利限度內，
      可按其應有部分行使用益權而言。故共有人如逾越其應有
      部分之範圍使用收益時，即係超越其權利範圍而為使用收
      益，其所受超過利益，要難謂非不當得利（參照最高法院
      55年台上字第1949號判例）。
（二）本件被告辛○○未得原告之同意，將系爭土地（含原告之
      持分部份）出租予三重客運及曹淳鐘（目前租期均至98年
      12月31日），並陸續收取租金，其中出租予三重客運部分
      ，於93年7 月以前尚有按比例給付租金予原告等人；就出
      租予曹淳鐘部分，於93年2 月以前亦有按比例給付租金予
      原告等人，此為兩造不爭執之事實，顯見被告辛○○有逾
      越其應有部分之範圍而使用收益之情事。雖被告辯稱因繼
      承鄭文棋之系爭土地應有部分所有權，對於系爭土地乃具
      有合法之占有權源，另依合建契約之性質，即包含同意對
      系爭土地之占有使用，否則無法於系爭土地上興建房屋，
      而陳振榮、林金玉等人亦已將系爭土地交付予鄭文棋占有
      使用，於被繼承人鄭文棋去逝後，被告因繼承合建契約而
      占有使用系爭土地，乃係有法律上之原因，依民法第943
      條規定：「占有人於占有物上行使權利，推定其適法有此
      權利。」、第952 條規定：「善意占有人依推定其適法所
      有之權利，得為占有物之使用收益。」乃係有權占有，亦
      無不當得利之情形等語。然查，被告所提合建契約及協議
      書內容除有關合建之約定外，並無被告得就系爭土地為管
      理使用之約定，再者若如被告所言，有合建之約定，其興
      建房屋之一方只要不動工，即可持續管理使用土地，再將
      利得獨占，此顯非合建契約之本旨。故本件被告辛○○未
      得原告之同意，將系爭土地出租收取租金之情，參酌上開
      判例意旨，其所受超過利益，要難謂非不當得利。
（三）兩造不爭執被告辛○○將系爭土地原告持分部份出租，其
      已收取如本判決附表二所示租金。參酌最高法院61年台上
      字第1695號判例意旨：「依不當得利之法則請求返還不當
      得利，以無法律上之原因而受利益，致他人受有損害為其
      要件，故其得請求返還之範圍，應以對方所受之利益為度
      ，非以請求人所受損害若干為準」，依此所示，本件原告
      主張被告辛○○返還之範圍，以所受如本判決附表二所示
      之利益額，應屬可採。至於被告所辯應扣除10％計算之管
      銷費用後，始得向被告請求，非不付出任何之報酬及費用
      ，即得要求所有之租金利益，且應以申報地價年息10% 為
      限云云，然不當得利返還之範圍既非以請求人所受損害若
      干為準，本件被告辛○○將系爭土地出租之一行為，其中
      亦包含其應有部分之出租，非全然以原告之持分為出租標
      的，故所指管銷實係為己，原告只是附帶反射應得租金，
      本院認為被告辛○○就原告持分出租，該部分所得租金，
      全屬被告辛○○所受之利益，自應返還原告。
（四）又原告主張除被告辛○○外，其餘被告庚○○、壬○○、
      己○○，就上開出租土地之事實，亦獲有不當得利云云，
      然此為其餘被告所否認，辯稱非其等出租。經查，原告所
      提之租約，均為被告辛○○1 人為出租人，除庚○○、壬○○、己○○係辛○○之子女外，無何事實足認其餘被告
      參與該出租行為或收取租金，是原告所舉證據，尚不足證
      明其餘被告有共同獲利之事實，依舉證原則分配，此部分
      原告就其餘被告庚○○、壬○○、己○○，主張返還不當
      得利，自屬無理由。
八、原告主張之將來給付之訴，有無理由：
    按「請求將來給付之訴，以有預為請求之必要者為限，得提
    起之」民事訴訟法第246 條固有明文。然將來給付之訴，以
    債權已確定存在，僅請求權尚未到期為其要件。本件原告所
    得對被告辛○○主張之債權依據為不當得利返還請求權，稽
    之不當得利之性質，必其得利確屬不當，始足構成。本件原
    告以本判決附表二所示第二項之租賃，為其預為請求之標的
    ，惟雖有三重客運及曹淳鐘之租賃契約，然三重客運及曹淳
    鐘是否均能按租賃契約內繳交租金予被告辛○○，租金是否
    會有減少之情況，租約是否會提前終止，土地權利人是否會
    變更，均屬將來未定之數，而無法確定。亦即被告辛○○能
    否收取原告所指之將來租金額，尚屬未定，遑論會否變動持
    分權利，該得利是否確屬不當，亦未得知。故被告抗辯原告
    不得對之主張將來給付之訴，應屬可採信。
九、綜上，原告依不得利返還請求權之法律關係，請求被告辛○○給付原告丙○○、戊○○、丁○○173 萬3736元、原告甲○○、林國豐、林素鈴、林春銘315 萬3480元（以上金額計
    算如本判決附表二第1 項所示），及均自擴張聲明狀送達被
    告翌日即97年8 月13日起至清償日止之法定遲延利息，於法
    並無不合，應予准許；至於原告訴請其餘被告庚○○、壬○○、己○○返還不當得利，及依據委任法律關係主張全體被
    告應給附收取之租金與主張將來給付之訴部分，均屬無據，
    ，為無理由，應予駁回，爰判決如主文所示，並依原告及被
    告辛○○之聲請，各酌定如主文所示相當擔保金額，為准免
    假執行之宣告；至於原告敗訴部分，其假執行之聲請失所附
    麗，併予駁回。本件事證已臻明確，兩造其餘攻擊防禦方法
    ，核與判決結果無影響或非兩造協議之爭點，爰不一一論述
    ，併此敘明。
丙、據上論結，本件原告之訴為一部有理由、一部無理由，依民
    事訴訟法第78條、第79條、第390 條第2 項、第392 條第2
    項，判決如主文。
中    華    民    國    98    年    4     月    21    日
                  民事第二庭    法  官  陳財旺
以上正本係照原本作成
如對本判決上訴，須於判決送達後20日內向本院提出上訴狀
中    華    民    國    98    年    4     月    21    日
                                書記官  孫國慧

司法院資訊處製作；財團法人民間司法改革基金會備份。
